臺灣高等法院臺南分院刑事判決　　　　 96年度上訴字第662號
上　訴　人
即　被　告　丙○○
　　　　　　　　　　現羈押於臺灣臺南看守所
選任辯護人　蔡清河律師
上列上訴人因殺人案件，不服臺灣臺南地方法院九十六年度重訴
字第四號中華民國九十六年五月十一日第一審判決（起訴案號：
臺灣臺南地方法院檢察署九十五年度偵字第一六七三九號、九十
六年度偵字第二三０五號），提起上訴，本院判決如下：
    主  文
原判決撤銷。
丙○○殺人，處有期徒刑拾年，扣案生魚片刀壹把沒收。
    事  實
一、丙○○與李洺源前因細故，彼此間心存芥蒂。李洺源於民國
    （下同）九十五年十一月十七日凌晨零時許，與友人許豐年
    在台南市○○路廿四號「唱將卡拉ＯＫ」飲酒，同日凌晨零
    時廿分許，李洺源於結帳離去時，在「唱將卡拉ＯＫ」店門
    口，與許豐年談話，因音量過大，丙○○乃從台南市○○路
    卅三號住處三樓窗口，往外查看。李洺源見狀，即對丙○○
    聲稱：「看三小，敢就下來（台語）」，丙○○因而心生不
    滿，即持其所有生魚片刀下樓，衝向李洺源與許豐年所騎乘
    機車，致其人車倒地。許豐年因以手阻擋，而遭劃傷（未據
    告訴），李洺源趁隙離去現場，返回住處，數分鐘後，李洺
    源即取來短鋁棒一把，返回現場，李洺源與丙○○二人開始
    扭打。詎丙○○明知「腹部為人體重要部位」，遭受利刃攻
    擊「可能導致危及生命之嚴重結果」，竟仍基於殺人故意，
    在台南市○○路卅五號前，持上開生魚片刀，刺擊李洺源腹
    部，致李洺源倒地，丙○○再上前欲刺向李洺源，經李洺源
    以右手阻擋，致再遭砍傷，李洺源因而受有腹部穿刺傷併小
    腸穿孔、左腎穿刺傷、右前臂深部切割傷併肌腱神經斷裂、
    多處割傷等傷害。而丙○○亦因而受有頭部外傷、右大腿撕
    裂傷、右小腿撕裂傷、右側第十肋骨骨折、胸部鈍傷等傷害
    。嗣於同日凌晨四時四十分許，警方據報後，前往處理，扣
    得上開生魚片刀一把及球棒一支。李洺源雖經送成功大學醫
    學院附設醫院急救，於九十五年十一月十八日下午四時十八
    分許，仍因代謝性休克及心因性休克，而不治死亡。
二、案經李洺源妻子甲○○告訴及台南市警察局第四分局報請檢
    察官偵查後提起公訴。
    理  由
甲、證據能力部分：
    按被告以外之人，於審判外陳述，雖不符刑事訴訟法第一百
    五十九條之一至之四規定，而經當事人於審判程序同意作為
　　證據，法院審酌該言詞陳述或書面陳述作成時情況，認為適
　  當者，亦得為證據，刑事訴訟法第一百五十九條之五第一項
    定有明文。查本件卷內審判外陳述，均經當事人同意作為證
    據。依上所述，本院審酌該等言詞或書面陳述作成時情況，
    認為適當。本件卷內證據資料，均有證據能力，核先說明。
乙、實體部分：
一、訊據被告即上訴人丙○○對上開犯行，均坦承不諱，然於原
    審否認犯行，並辯稱：伊無殺人犯意，是李洺源先言語挑釁
    ，伊帶魚刀是要前往魚市，是李洺源持鋁棒，先持續攻擊伊
    頭部，伊為正當防衛，始與李洺源發生扭打，於混亂中以魚
    刀，傷及李洺源，且李洺源送醫後，係因細菌感染導致死亡
    ，與伊殺人行為無因果關係云云。惟查：
  (一)被告具有殺人故意：
  1.證人許豐年於原審供稱：約隔二、三分鐘，李洺源回到現場
    ，李洺源拿一支棒球棒出來，這時我就看見，丙○○手中有
    一把長約三十公分以上刀子，我看見李洺源將球棒舉起，丙
    ○○的刀子，就從李洺源肚子刺去，李洺源就倒下，丙○○
    再上前，李洺源將手舉起來要阻擋，丙○○刀子，可能有割
    到李洺源手；李洺源被刺後倒地，躺在地上，二隻腳亂踢，
    要阻擋丙○○再上前來打他；人家要架開丙○○，但丙○○
    的姿勢，是要再刺李洺源；丙○○是因遭別人架開，才停止
    刺李洺源等語（詳原審卷七九至八０頁）。另證人謝清建於
    原審亦證稱：我從店裡面，看到李洺源拿支球棒，衝向丙○
    ○那裡，丙○○也衝過來，我看見丙○○拿刀子，刺向李洺
    源，李洺源倒在地上，就爬不起來，只有幾秒鐘時間，我聽
    到旁邊的人叫丙○○，不要再打，丙○○就沒再打，我打電
    話報警叫救護車；李洺源倒地後，丙○○有要再刺的動作，
    旁邊看的人叫他不要刺，他就停下來，當時在旁邊的人，也
    怕被丙○○刀子刺到，沒有人敢過去等語（詳原審卷八五至
    八六頁）。
  2.又被害人李洺源，係因遭被告殺害行為，致受有腹部穿刺傷
    併小腸穿孔、左腎穿刺傷、右前臂深部切割傷併肌腱神經斷
    裂、多處割傷等傷害，經送醫不治死亡等情，有成功大學醫
    學院附設醫院診斷證明書在卷可稽（詳相驗卷四五頁）。其
    中腹部穿刺傷傷害，為致命傷，開口及閉口分別為四公分及
    四‧五公分，最深達左腎下方，測量推定深達十五至廿公分
    ；右手前臂深層銳器傷，總長達卅五公分，深達骨頭約二至
    六公分，呈瓣狀由下向上切割傷等情，亦有法務部法醫研究
    所鑑定書在卷可憑（詳相驗卷一三二頁）。就上開被害人李
    洺源右手前臂傷害觀之，係「由下向上」切割傷，足認證人
    許豐年上開有關「被害人遭刺傷腹部後倒地，被告持刀再上
    前欲行刺殺，被害人舉右手抵擋故遭割傷」及「丙○○刺到
    他腹部，李洺源倒地後抵擋時，我才看到他手臂受傷」等證
    詞，核與事實相符。查被告既任職於魚行，頻繁使用生魚片
    刀，剖魚取肚，當能預見所持生魚片刀銳利程度，倘持該刀
    朝人體腹部猛刺，足以造成死亡結果，客觀上為智識無缺被
    告所可預見，則被告僅受被害人李洺源言語挑釁，即持刀直
    往被害人重要部位腹部刺去，且被告於被害人倒地後，猶不
    放棄刺殺行為，益徵被告殺意甚堅。是被告丙○○顯有殺人
    故意，至為明確。
  3.又扣案生魚片刀，經送刑事警察局鑑定結果，在刀刃及刀柄
    發現斑跡，經以抗人血清檢測法，呈陽性反應，研判上開斑
    跡很可能為人類血跡等情，有該局九十六年三月卅日刑醫字
    第０九六００四三三六二號鑑驗書在卷可憑（詳原審卷二○
    頁）。參以被害人李洺源死因，經法務部法醫研究所解剖鑑
    定結果，研判死因為腹部穿刺銳創，致代謝性休克及心因性
    休克、腹膜炎、心肌炎併惡性高溫症及心臟衰竭死亡，亦有
    該所九十六年一月十三日法醫研究所醫鑑字第二二五七號
    鑑定書在卷可稽（詳相驗卷一二八至一三六頁）。據此觀之
    ，被害人李洺源確係因遭被告持扣案生魚片刀刺殺死亡無疑
    。證人許豐年於原審證稱：李洺源將球棒舉起，丙○○刀子
    ，就從李洺源肚子刺去等語；及證人謝清建於原審證稱：李
    洺源拿支球棒，衝向丙○○那裡，丙○○也衝過來，我看見
    丙○○拿刀刺向李洺源，李洺源倒在地上，就爬不起來等語
    ，均核與事實相符，自堪採信。至於證人許豐年於警訊供稱
    ：我沒親眼目睹丙○○持刀，刺傷李洺源云云，又於偵查中
    供稱：我沒目擊丙○○如何以刀子刺到李洺源云云；證人謝
    清建於警訊供稱：我沒注意丙○○有無持刀刺傷李洺源，及
    於偵查中供稱：我並沒看到丙○○刺到李洺源云云，渠二人
    既均係在兇案現場，近距離目睹兇案發生，渠等於警偵訊陳
    述，未目睹被告如何行兇，顯均為避就之詞，應以審判中供
    證，較為可信。
  4.另被告雖辯稱：我帶刀子出去，本來是要向魚行請假，如不
    能請假，我就要去魚行工作云云。惟被告於原審已自承，案
    發當日已經下班，因周秀華事先有打電話來，準備前去幫周
    秀華慶生，出門時衣服已經換好等語（詳原審卷十一、一二
    九頁）。另證人周秀華於原審亦供稱：丙○○前來「唱將卡
    拉ＯＫ」時，是穿著刮魚鱗工作服，所以他要回家換衣服，
    並邀請十餘位朋友，要到「北海釣蝦場」等語（詳原審卷九
    四至九五頁）。準此，被告既已下班，並換掉工作服，準備
    與證人周秀華等十餘位朋友，前往「北海釣蝦場」，為周秀
    華慶生，則渠又辯稱，帶刀子是要去魚行請假，若不能請假
    ，就要去工作云云，所辯顯然矛盾，不足採信。是本件被告
    帶刀下樓，應純係為報復被害人李洺源挑釁行為至明。
  5.再按，刑法第二百七十三條所謂當場激於義憤而殺人，係指
    他人所實施不義行為，在客觀上足以引起公憤，猝然遇合，
    憤激難忍，因而將其殺害者而言（三一上字一一五六號判例
    參照）。故所謂義憤乃謂基於道義理由而生憤慨，必先有被
    害人不義行為，而在客觀上足以引起公憤，依一般人通常觀
    念，確無可容忍者，始可謂為義憤（七十三台上六０三七號
    判決參照）。若因私仇而生憤怒，自無刑法第二百七十三條
    第一項適用（八一台上六七七號判決參照）。查本件被告丙
    ○○於原審供稱：我衝下來時，李洺源又罵我，說你拿什麼
    東西，我都不怕，我衝過去時，他有無倒地我不清楚，許豐
    年叫李洺源離開云云。則被害人李洺源於被告下樓時，縱對
    被告有言語上挑釁，衡情被告亦僅係受被害人言詞刺激，致
    憤而殺人，並非基於道義理由，而生憤慨之心殺人，自非出
    於義憤而殺人。況被害人李洺源既對被告稱：你拿什麼東西
    ，我都不怕等語，足證被害人李洺源當時，已看見被告手持
    魚刀，才有如此言語，顯見被告丙○○辯稱，伊下樓時，魚
    刀是放在後面口袋裡云云，為卸責之詞，不足採信。
  (二)被害人李洺源死亡肇因於被告殺害行為，且具有因果關係：
  1.被害人李洺源遭被告刺殺後，因而受有腹部穿刺傷併小腸穿
    孔、左腎穿刺傷、腹內大量出血並出血性休克，右前臂部深
    部切割傷併肌腱神經斷裂、多處割傷等傷害，經送往成功大
    學醫學院附設醫院進行緊急手術，仍因腹部穿刺銳創引起腹
    膜炎、手術後復原期併發惡性高熱症、肺栓塞、血管內凝血
    不全症，最後因代謝性休克及心因性休克死亡等情，有成功
    大學醫學院附設醫院診斷證明書、法務部法醫研究所鑑定書
    、相驗屍體證明書及相驗、解剖照片在卷可稽。又被害人李
    洺源遭銳器穿刺腹創，並造成腎臟損傷、腸子外露、右手臂
    刀傷，在臨床治療過程，應有一定比率併發症，亦據法務部
    法醫研究所於九十六年九月廿九日以法醫理字第０九六００
    ０三六一二號函說明在案（詳上訴卷九四頁）。據此，被害
    人李洺源既因被告持刀朝其腹部猛刺，始引發腹膜炎，進而
    併發惡性高熱症、肺栓塞、血管內凝血不全症，致生代謝性
    及心因性休克死亡結果，則被害人李洺源雖因併發症而生死
    亡結果，然併發症為一般臨床治療過程風險，若非被告持刀
    刺殺被害人李洺源腹部，使被害人李洺源肚破腸流，較一般
    人遭受更多感染機率，亦不致引發上開併發症，而生被害人
    李洺源死亡結果。是被害人李洺源死亡結果，確肇因於被告
    殺害行為，二者顯具有相當因果關係，實堪認定。
  2.被害人李洺源於九十五年十一月十七日，經送往成大醫院接
    受緊急手術後，迄出院前，並未轉入普通病房接受治療；於
    翌日即九十五年十一月十八日，因病況危急，同日下午二時
    五十分，自加護病房自動出院等情，有成功大學醫學院附設
    醫院九十六年四月十六日成附醫外字第０九六０００四六二
    七號函附病患診療資料摘錄表在卷可稽（詳原審卷一一七至
    一一八頁）。是被告辯護人為被告辯稱：將李洺源由加護病
    房，轉送普通病房，恐係被害人李洺源細菌感染，導致死亡
    主要原因云云，核與事實不符，不足採信。
  (三)被告行為，不具有正當防衛之阻卻違法事由：
  1.按正當防衛係對現在不正侵害防衛自己或他人權利者而言，
    既曰侵害，其行為自必出於一方先施，故各方互施不法之侵
    害，無從分別其先後者，均不得主張正當防衛（三十上字一
    ０四０號判例參照）。又正當防衛係對於現在不正侵害防衛
    自己或他人權利者而言，行為人與某甲口角互毆彼此成傷，
    不能證明某甲先行侵害，自不得主張正當防衛（十七上字六
    八六號判例參照）。
  2.證人許豐年於原審證稱：我看見李洺源，將球棒舉起，丙○
    ○刀子，就從李洺源肚子刺下；第二次李洺源拿鋁棒來，二
    人一觸即發；李洺源有要打丙○○姿勢，好像有二次，有無
    打到我不知道等語（詳原審卷七九、八二、八四頁）。另證
    人謝清建於原審證稱：我看見李洺源將球棒高高舉起，二人
    即就開始扭打，二人都有動手，李洺源拿球棒打丙○○，丙
    ○○拿刀刺李洺源，等我出來時，李洺源已經倒地等語（詳
    原審卷八五頁）。又被告因與被害人李洺源互毆結果，亦受
    有頭部外傷、右大腿及右小腿撕裂傷，併右側第十肋骨骨折
    、胸部鈍傷等傷害等情，亦有成功大學醫學院附設醫院診斷
    證明書在卷可稽。此外經當庭勘驗被害人李洺源所持鋁棒，
    該鋁棒上染有血跡，鋁棒凹陷，對照被告所受傷害，顯見被
    害人亦持鋁棒，毆打被告甚明。
  3.綜上各情，被告與被害人雙方互毆，攻擊對方行為，究係肇
    始何方，或係同時行為？被告所受傷害，是否全係被害人所
    造成，或亦遭其他在場者毆打所致？依上開證人證詞，均無
    從證明。依上說明，被告辯護人為被告辯稱，被告刺殺被害
    人行為，屬於防衛己身生命安全之正當行為云云，即無從證
    明，自不足以據此為被告有利之認定。
二、核被告所為，係犯刑法第二百七十一條第一項普通殺人罪。
三、原判決以被告罪證明確，因予論罪科刑，固非無見。惟查：
    本件被告業於九十六年八月卅日，與被害人配偶甲○○、家
    屬李河泉、乙○○○、李修鈜、李嘉霖等人，以新台幣八十
    萬元達成和解，並經被害人家屬領取賠償金額完畢，有雙方
    和解書，另經被害人家屬同意宥恕被告，有九十六年九月六
    日本院準備程序筆錄可稽（詳上訴卷七四至七五、七九至八
    ０頁），原審未及審酌被告與被害人家屬和解，並獲得被害
    人家屬原諒等情，對被告量處有期徒刑十五年重刑，尚有未
    洽。被告上訴意旨，認原審量刑過重，為有理由，自應由本
    院將原判決撤銷改判。爰審酌被告僅因遭被害人言語上挑釁
    ，即持鋒利生魚片刀下樓攻擊被害人李洺源，引發後續互毆
    、殺人事件；被害人李洺源傷勢嚴重，腹部一刀屬致命傷，
    深達腹腔，右前臂刀傷深可見骨，魚刀固然鋒利，然被告下
    手毫無留情；被告僅受言詞刺激，即持魚刀下樓，無視可能
    危害，其性既暴且躁，倘非被告暴躁、魯莽行事，悲劇不致
    發生，亦不必後悔莫及；被告殺人行為，剝奪被害人李洺源
    生命，致其圓滿家庭破碎、親人苦痛；兼衡被害人李洺源酒
    後生事，持鋁棒痛毆被告，被告亦受傷不輕，且被告初始雖
    否認殺人犯行，嗣已坦承犯行，並積極與被害人家屬和解，
    終獲被害人家屬諒解等一切情狀，堪認被告尚有悔悟之心，
    罪不至死，科處無期徒刑，復嫌過重，爰審酌上開各情，對
    被告量處法定刑最低度刑，為有期徒刑十年，以資懲儆。又
    扣案生魚片刀一把，為被告所有供殺人所用工具，業經被告
    供述在卷，爰依刑法第三十八條第一項第二款規定，併予宣
    告沒收。至扣案球棒一支，係屬被害人李洺源所持有，非供
    被告犯罪所用，核與刑法所定沒收要件不符，爰不予宣告沒
    收，併此敘明。
據上論斷，應依刑事訴訟法第三百六十九條第一項前段、第三百
六十四條、第二百九十九條第一項前段，刑法第二百七十一條第
一項、第三十八條第一項第二款，判決如主文。
本案經檢察官郭珍妮到庭執行職務。
中　　華　　民　　國　　96　　年　　10　　月　　18　  日
                  刑事第六庭    審判長法　官  蔡崇義
                                      法　官  杭起鶴
                                      法　官  董武全
以上正本證明與原本無異。
如不服本判決，應於收受本判決後十日內向本院提出上訴書狀。
其未敘述上訴理由者並得於提起上訴後十日內向本院補提理由書
狀（均須按他造當事人之人數附繕本）「切勿逕送上級法院」。
　　　　　　　　　　　　　　　　　　　書記官  許美惠
中　　華　　民　　國　　96　　年　　10　　月　　18　  日
附錄法條：
刑法第二百七十一條第一項：
殺人者，處死刑、無期徒刑或十年以上有期徒刑。
